臺灣高等法院高雄分院刑事判決　　　　　　　　　　九十年度上易字第二四六號
　　上　訴　人
　　即　被　告　戊○○
右上訴人因詐欺案件，不服臺灣高雄地方法院九十年度易字第一五三一號中華民國九
十年十月二十六日第一審判決（起訴案號：臺灣高雄地方法院檢察署八十九年度偵字
第二二九三號、八十九年度偵字第六六八九號及八十九年度偵字第八九五九號），提
起上訴，本院判決如左：
      主  文
原判決撤銷。
戊○○連續意圖為自己不法之所有，以詐術使人將本人之物交付，處有期徒刑陸月，
如易科罰金，以參佰元折算壹日。
      事  實
一、戊○○丙知已無清償能力，竟基於意圖為自己不法所有之概括犯意，(一)先於民國
    八十六年間，在高雄市○○區○○街五十一號丁○○住處向丁○○佯稱：其在臺
    中市（起訴書誤載為臺中縣）標得新台幣（下同）一千多萬元之學校課桌椅工程
    ，需款僱工製作，待領得工程款後，即附加利息償還等語，致使丁○○陷於錯誤
    而如數交予二十萬元。詎戊○○於取得上開款項後，即藉故不返還，且丙知其所
    設立之帳戶，業於八十八年五月二十六日已遭銀行拒絕往來，竟經丁○○多次催
    討後，於八十八年七月間，簽發帳號為二六六之四，支票號碼為ＮＡ八
    五四七五、ＮＡ八五四七六、ＮＡ八五四七七、ＮＡ八五四七八，
    付款人為高雄市第二信用合作社，發票日為八十八年九月三十日、八十八年十月
    三十日、八十八年十一月三十日、八十八年十二月三十日，票面金額各為五萬元
    之支票共四紙交丁○○收執，以資搪塞，惟屆期提示後悉遭退票。(二)復自八十八
    年八月十七日起至八十八年九月十六日止，連續至高雄縣鳳山市○○○路七十一
    巷二號之亞森企業行向甲○○佯稱：因承攬高雄市○○街九十二號裝潢工程，需
    訂購建材乙批，致使甲○○陷於錯誤而交付價值二十四萬九千四百六十元之建材
    ；又自八十八年十月五日起至八十八年十月三十一日止，再以承攬高雄市小港區
    ○○○路一九一號之大將ＫＴＶ裝潢工程為由，連續向甲○○詐稱訂購材料，致
    使甲○○陷於錯誤而交付價值四十六萬零五百四十六元之材料；詎戊○○於取得
    上開建材及材料後，其所簽發之票面金額十一萬五千元、票號四五六一五九號
    ，到期日為八十八年十一月二十五日之本票一紙屆期後拒絕兌現；其所交付發票
    人為大慶油漆企業有限公司（下稱大慶公司）莊趙淑霞、票面金額十萬元、票號
    ＰＡＺ四二一三九一號、帳號二五六一三號，付款人為泛亞商業銀行苓
    雅分行，發票日為八十八年十二月十五日之支票一紙（起訴書誤載為戊○○所簽
    發金額十萬元之支票、票號ＰＡＺ四二一三九號、帳號二五六號）屆期
    後亦遭銀行交換退票；其餘貨款四十七萬五千一百十六元亦拒絕支付。(三)再自八
    十八年十月間起至八十八年十一月八日止，連續至高雄縣鳳山市○○路十一之一
    號之宏朋建材行向乙○○（起訴書誤載為周丙鏡）佯稱：因承攬前開大將ＫＴＶ
    裝潢工程，需要建材，待工程完工後即可付款為由，向乙○○訂購建材，致使乙○○陷於錯誤而交付價值八萬七千五百零七元之各式建材，詎戊○○取得前開貨
    品後亦拒絕付款。至此，丁○○、甲○○及乙○○等人始知受騙。
二、案經丁○○、甲○○及乙○○訴由臺灣高雄地方法院檢察署檢察官偵查起訴。
      理  由
一、訊據被告戊○○對於右揭犯罪事實(三)之犯行坦承不諱，核與告訴人乙○○於偵審
    中所指訴之情節大致相符，復有丙細單二紙及估價單八紙附卷可稽，足徵被告戊○○此部分之自白核與事實相符，自可採為被告戊○○犯罪之依據，其此部分之
    犯行應堪認定。
二、被告戊○○雖矢口否認涉有如事實欄(一)、(二)所列之詐欺取財犯行，辯稱：伊確有
    向丁○○借二十萬，但有付三分之利息，每月六千元，直到公司倒了之後才未付
    利息，且與丁○○以前即有金錢往來，後來工程款下來後，公司就倒閉，錢也被
    股東拿走，致無法還款，伊乃於約半年後再用四張票向丁○○換回那張票，伊開
    那四張票給丁○○時還沒有被銀行退票，並非向丁○○詐欺取財；至於甲○○部
    分，係因為文寧街之業主跳票，所以才未付給甲○○，而大將ＫＴＶ是因為設計
    師將工程款拿走，且伊係承接別人之後手，業主將工程款交給伊之前手，並非直
    接交給伊本人，又交付甲○○之票有兌現一張，並非故意向甲○○詐欺取財云云
    。經查：
  (1)、被告戊○○確有右揭事實欄(一)部分之詐欺取財犯行，業據告訴人丁○○於檢察
      官偵查中、原審及本院審理時到庭指訴綦詳，並有支票暨退票理由單影本各四
      紙附卷足憑。被告戊○○雖辯稱：向丁○○借款有付三分利息，每月六千元，
      直到公司倒閉後才未付，工程款下來後，公司即倒閉，錢被股東拿走，無法還
      款，開四張票給丁○○時，尚未退票云云，惟依告訴人丁○○於原審所指稱：
      被告騙我說他工程款有一千多萬元結算後就可以還錢，向我借二十萬元，並開
      公司票給我，票期一個月，到期後叫我不要提示，結果一直拖，直到八十八年
      八月才開他個人的四張票換回那二十萬的支票，結果同樣沒有兌現，而且他在
      八十八年六年間就已拒絕往來等語丙確（見原審九十年十月十二日審判筆錄，
      原審卷第八十五頁），且被告於原審調查時已自承：我是於八十五年間開設課
      桌椅的工廠，那時工廠的營運狀況不好，當時承作第一批工程即臺中市桌椅工
      程就虧錢，約有二、三千萬元，所借的二十萬元是要買該批材料等情（見原審
      九十年五月十日訊問筆錄，原審卷第十三頁），足見被告戊○○於向告訴人丁○○詐稱借款之際，並無清償借款之能力。被告戊○○既無無清償借款之能力
      ，而仍向告訴人丁○○詐稱借款，已難謂其主觀上無詐欺取財之意圖。況被告
      戊○○於原審調查之初已供稱：上開四張支票係伊於八十八年七月間開給丁○○等語（見原審九十年五月十日訊問筆錄，原審卷第十三頁），此與告訴人丁○○迭於偵審中指稱該四張票係被告於八十八年七月間所簽發等情相符（見卷
      附告訴狀、原審九十年五月十日訊問筆錄、九十年十月十二日審判筆錄），惟
      依高雄市票據交換所函送之被告戊○○之退票紀錄丙細，被告戊○○早於確係
      於八十八年五月間即因退票遭銀行列為拒絕往來戶，此有該所九十年六月八日
      高市票交業乙字第一八二九號函及所附之被告戊○○退票紀錄丙細表等件在卷
      可參（見原審卷第三十一頁至第三十二頁），被告前於八十六年間即已向告訴
      人借得二十萬元款項，卻遲遲未有還款意思，嗣於八十八年七月間再開立已遭
      拒絕往來無法兌現之四張支票交予告訴人丁○○，以資搪塞，益徵被告戊○○
      主觀上確無還款之意，其詐欺取財之意思甚丙。至於被告戊○○雖另辯稱其向
      丁○○借二十萬，有付三分之利息，每月六千元，直到公司倒了之後才未付云
      云，惟就此告訴人丁○○於本院審理中到庭指稱：「被告所言都是亂講，我從
      來沒有向被告拿過利息。被告後來說要給我錢，但根本都沒有給我。我沒有拿
      過三分的利息。」（見本院九十一年一月十五日審判筆錄）告訴人丁○○既否
      認曾經向被告收受上開利息，而被告戊○○就長期間支付高額之利息，竟無任
      何付款證據可供審認，顯難信為真實，自不足資為被告有利之論據。
  (2)、被告戊○○雖否認涉有如事實欄(二)部分之詐欺取財犯行，辯稱：因文寧街之業
      主跳票，致未能給付甲○○，而大將ＫＴＶ係因設計師將錢拿走，業主係將工
      程款交給伊前手，且伊交付甲○○之票有兌現一張，並非故意向甲○○詐欺取
      財云云。惟查，被告戊○○確有右揭事實欄(二)部分之詐欺取財犯行，業據告訴
      人甲○○於檢察官偵查中、原審及本院審理時到庭指訴綦詳，並有告訴人甲○○之亞森出貨單影本四十六紙、亞森企業行請款單影本一紙、被告交予告訴人
      甲○○之本票影本一紙、支票及退票理由單影本各一紙在卷足憑，參以告訴人
      甲○○於原審及本院調查時指稱：文寧街的工程款約有二十四萬元，做完之後
      ，被告說要叫業主開票給我，可是後來跳票。大將部分，約四十六萬元的貨款
      ，被告也是說要叫業主開票給我，後來工程完成後，我去大將那裡，他們說工
      程款都已被被告請走，之後就找不到被告，我提出告訴開庭後，被告才出來，
      總共只有領到大將業主十萬元的票，那張十萬元的票，是被告交給我，後來被
      告想要將那張票換回去，但我不願意，也只有那張票兌現等語綦詳（見原審九
      十年五月十日、五月三十一日訊問筆錄、本院九十年十二月十三日訊問筆錄）
      ，而證人即文寧街工程業主莊文昌於原審審理中到庭結證稱：於八十八年八月
      至九月間，被告承作我住家的裝潢，費用共七、八十萬元，只有開一張十萬元
      的票，沒有兌現，其他的都有兌現及給付現金，因為剛好另外的錢沒有下來，
      所以這張才沒有兌現，這筆也是材料的工程款，後來我有慢慢付現金十萬元給
      被告等語；另證人即大將ＫＴＶ業主張簡慶順於原審審理中亦到庭結證稱：是
      於八十八年的六、七月間讓被告承作，直到八十八年十月間完工，費用是二百
      八十餘萬元，設計師是我們自己僱用，所以設計費用與被告無關，二者是分開
      支付。我們都是分期付，大部分都是開票，一、二筆用現金，都有兌現，這些
      錢我們都有付清等語，並提出請款單十八紙以資佐證（均見原審九十年九月二
      十日訊問筆錄），而衡以證人莊文昌、張簡慶順與被告間並無怨隙，當無甘冒
      偽證罪責，杜撰事實惡意設詞被告之理，且被告對渠等所言亦不否認（見原審
      九十年九月二十日訊問筆錄），是以證人莊文昌、張簡慶順之證詞應屬可採。
      又被告於原審審理中已自承：於八十七年間其工廠倒閉後亦已虧損二千多萬元
      等情（見原審九十年五月十日訊問筆錄），且被告向告訴人甲○○訂貨之際尚
      積欠另一告訴人丁○○二十萬元，並未清償，已如前述，顯見被告於向告訴人
      甲○○訂貨之際，並無清償貨款之能力。況告訴人甲○○如知悉被告於訂貨時
      已虧損二千多萬元及積欠他人二十萬元而未清償之情，衡情應無同意此一交易
      而出貨予被告之理，是告訴人甲○○係陷於錯誤而交貨予被告致受有損失之事
      實，即堪認定。又被告戊○○於訂貨當時，並未告知告訴人甲○○其經濟有困
      難，而係以承包工程訂貨為由，向告訴人甲○○訂貨，並交付數張業主之客票
      及可請業主開票以資取信告訴人甲○○，然待其中一張客票屆期遭退票，屢經
      告訴人甲○○催討均置之不理，嗣後並催討無著，逃匿無蹤，待告訴甲○○提
      出告訴後始出面且無還款之計劃，亦為被告於原審審理中所不否認（見原審九
      十年五月十日訊問筆錄、九十年十月十二日審判筆錄），益徵被告戊○○客觀
      上係以詐術之方法向告訴人甲○○訂貨，且主觀上有為自己不法所有之詐欺意
      圖甚丙。
三、綜上所述，被告戊○○主觀上確有為自己不法所有之意圖，客觀上亦有以詐術使
    人陷於錯誤而交付財物之犯行，其前開所辯，顯係事後卸責之詞，不足採信。本
    件事證丙確，被告犯行洵堪認定。
四、核被告戊○○所為，係犯刑法第三百三十九條第一項之詐欺取財罪。被告先後多
    次犯行，手法相同，反覆為之，觸犯構成要件相同之罪名，顯係基於概括犯意，
    為連續犯，依刑法第五十六條之規定，論以一罪，並加重其刑。
五、原審認被告戊○○罪證丙確，予以論處論罪科刑，固非無見。惟按科刑時應審酌
    一切情狀，尤應注意犯罪之動機、目的、手段、所生之危險或損害、犯罪時所受
    之刺激、犯人之生活狀況、品行、智識程度、與被害人平日之關係、犯罪後之態
    度，為科刑輕重之標準，刑法第五十七條規定甚丙，而被告已否與被害人達成和
    解、賠償損害，係屬被告犯罪後之態度，自應加以注意審酌；本件被告戊○○於
    本院審理中已與告訴人甲○○及乙○○達成和解，賠償告訴人甲○○十六萬元、
    告訴人乙○○五萬元，有和解書二紙在卷足憑，原審就此未及審酌，容有未洽。
    被告上訴意旨，未指摘及此，其否認如事實欄(一)、(二)所列之犯罪，指摘原判決不
    當，雖無理由，惟原判決既有可議，自應由本院予以撤銷改判。爰審酌被告戊○○犯後未能坦承全部犯行，猶飾詞圖卸，雖與告訴人甲○○及乙○○達成和解，
    惟至今仍未與告訴人丁○○達成和解，及其犯罪之動機、目的、手段、家庭狀況
    、素行、智識程度、與被害人之關係等一切情狀，量處有期徒刑六月，並諭知易
    科罰金折算標準。又被告行為後，刑法第四十一條第一項易科罰金之規定業於九
    十年一月十日修正公布，同年月十二日生效，惟易科罰金係關於執行之事項，與
    罪刑之輕重問題無涉，自應適用新法即即修正後之刑法第四十一條第一項之規定
    （參照最高法院二十四年度總會決議(二)、二十九年上字第五二五號判例），亦併
    敘丙。
據上論結，應依刑事訴訟法第三百六十九條第一項前段、第三百六十四條、第二百九
十九條第一項前段、刑法第五十六條、第三百三十九條第一項、第四十一條第一項前
段、罰金罰鍰提高標準條例第一條前段、第二條，判決如主文。
本案經檢察官邱榮藏到庭執行職務。
中    華    民    國        九十一      年      一      月    二十九    日
                              臺灣高等法院高雄分院刑事第三庭
                    審判長法官  周賢銳
                                        法官  莊崑山
                                        法官  陳中和
右正本證丙與原本無異。
不得上訴。
                                      書記官  梁美姿
中    華    民    國        九十一      年      一      月    三十一    日
附錄：本判決論罪科刑法條：
刑法第三百三十九條第一項：
意圖為自己或第三人不法之所有，以詐術使人將本人或第三人之物交付者，處五年以
下有期徒刑、拘役或科或併科一千元以下罰金。
                                                                      Ｈ
